臺灣臺北地方法院民事判決　　　　　　 100年度訴字第2782號
原　　　告　黃誼原名黃敬婷.
訴訟代理人　陳俊溢律師
被　　　告　彰化商業銀行股份有限公司
法定代理人　陳淮舟
訴訟代理人　王于廷
上列當事人間債務人異議之訴事件，本院於民國100年11月4日言
詞辯論終結，判決如下：
    主  文
確認被告對原告如臺灣桃園地方法院九十四年七月十七日桃院興
執九十二年執水字第二四七一四號債權憑證所載之債權，於超過
原告繼承被繼承人陳春美（身分證統一編號：Ｚ000000000）所得
遺產範圍外之請求權不存在。
本院一００年度司執助字第二三三五號及臺灣桃園地方法院一０
０年度司執字第三０八一０號強制執行事件，就原告部分所為之
強制執行程序，除已執行終結者外，應予撤銷。
原告其餘之訴駁回。
訴訟費用由被告負擔。
    事實及理由
一、原告起訴主張：
  （一）訴外人陳春美（已歿）為原告之母，於生前以其所有之
        門牌號碼桃園縣楊梅鎮○○○路○段390巷45弄33號5樓
        房地（下稱系爭房地）向被告借貸，並以系爭房地設定
        最高限額新臺幣（下同）240萬元之最高限額抵押權擔
        保借款債務（下稱系爭債務），陳春美原均按期向被告
        繳納貸款，惟自民國86年7月20日起停止向被告繳納貸
        款，迄至86年7月20日止，尚積欠被告本金186萬1187元
        ，惟以系爭房地於86、87年間之市值應仍高於積欠之本
        金，原告母親陳春美與原告父親即訴外人黃慶誠原居住
        於「桃園縣楊梅鎮○○街321巷10號」，原告父親黃慶
        誠與原告因學籍問題，均設籍於朋友位於「桃園縣中壢
        市○○路594號」之住處，由於原告父母個性不合，無
        法繼續婚姻關係，雙方於88年5月17日離婚，離婚後原
        告母親陳春美搬離楊梅鎮住所，與原告阿姨同住於「桃
        園縣龍潭鄉九座寮20巷2弄1號2樓」（因行政區調整，
        93年6月21日門牌整編變更為「桃園縣龍潭鄉○○路345
        巷67號2樓」），並未與原告父親、原告及原告胞弟同
        住，原告於83年至87年間就讀於元智大學，這段期間因
        課業壓力頗大，遂於學校附近租屋，並未與家人同住，
        原告於87年自元智大學畢業後，於87年11月2日進入夏
        寶股份有限公司工作，88年11月離開夏寶股份有限公司
        （下稱夏寶公司）進入環球國際股份有限公司（下稱環
        球公司）工作，直到94年9月6日離開環球公司，原告於
        此期間在臺北租屋，先後住在「臺北市大同區○○○路
        18巷6弄3號2樓」及「臺北市大同區○○○路18巷6弄5
        號3樓」，每年僅少數節日回桃園與父親及胞弟團聚，
        原告母親於90年4、5月間因罹患乳癌至臺灣大學醫學院
        附設醫院（下稱臺大醫院）治療，於同年5月9日進行手
        術，同年5月11 日出院，91年4月間原告母親陳春美病
        情惡化，原告父親見原告母親將不久人世，遂與原告母
        親再次結婚，原告之父母再次結婚後，原告母親病情逐
        漸惡化，主要生活起居均由原告阿姨照顧，並未與原告
        父親同住，原告母親陳春美於91年6月下旬病情急遽惡
        化，91年6月24日於臺大醫院住院，91年7月1日醫生告
        知肝腎已衰竭無法救治辦理出院，於出院2日後死亡，
        原告母親最後住院1 個星期間主要由原告阿姨照護，原
        告上班無法經常請假，只能於星期假日與母親見面，惟
        當時原告母親狀況甚差，大部分時間因肝腎衰竭處於昏
        迷狀態，不曾提及其積欠被告債務。
  （二）依民法繼承編施行法第1條之3第4款規定，繼承在民法
        繼承編98年5月22日修正施行前開始，繼承人因不可歸
        責於己之事由或未同居共財者，於繼承開始時無法知悉
        繼承債務之存在，致未能於修正施行前之法定期間為限
        定或拋棄繼承，且由其履行繼承債務顯失公平者，於修
        正施行後，得以所得遺產為限，負清償責任，原告長期
        在外求學工作，且原告母親與原告父親離婚後並未與原
        告同住，由原告對原告母親之債務承受無限責任，顯失
        公平，應依民法繼承編施行法第1條之3第4款規定，以
        所得遺產為限，負清償責任，關於原告與原告母親未同
        居共財及承受債務顯失公平之理由分述如下：
      1.原告未與原告母親陳春美同居共財：
        原告母親與原告父親於88年5月17日離婚後即搬離楊梅
        鎮之住所，與原告阿姨同住，並未與原告父親、原告及
        原告胞弟同住，原告母親離婚離開原告父親住所地之前
        ，原告已離家求學及工作，原告自87年11月開始工作負
        擔自己的生活費用，無須父母供應生活費用，原告亦無
        需負擔家庭費用，因此原告對於母親之財務狀況並不清
        楚，原告於83年至87年間就讀元智大學期間在學校附近
        租屋，並未與家人同住，原告於87年間自元智大學畢業
        ，於87年11月2日進入位於夏寶公司工作，88年11月離
        開夏寶公司進入環球公司工作，直到94年9月6日離環球
        公司，原告於此期間住於「臺北市大同區○○○路18巷
        6弄3號2樓」及「臺北市大同區○○○路18巷6弄5號3樓
        」，每年僅少數節日回桃園與父親及原告之弟團聚，是
        以，原告長期在外租屋，且憑自己之勞力賺錢作為生活
        之用，亦未負擔原告母親的生活費用，原告與母親無同
        居共財之關係。
      2.原告母親陳春美於死亡前因肝腎功能不佳，經常處於昏
        迷狀態，未曾告知其與被告間有債權債務關係存在：
        原告母親陳春美於90年4、5月間因罹患乳癌至臺大醫院
        治療，5月9日進行手術，5月11日出院，91年4月間病情
        惡化，原告父親見原告母親將不久人世，為使其不抱憾
        而終，遂與原告母親再次結婚，其2人再次結婚後，原
        告母親病情逐漸惡化，原告父母再婚後主要生活起居均
        由原告阿姨照顧，並未與原告父親同住，原告母親於91
        年6月下旬病情急遽惡化，91年6月24日於臺大醫院住院
        ，91年7月1日醫生告知肝腎已衰竭無法救治遂辦理出院
        ，於出院2日後去世，原告母親住院1個星期間主要由原
        告阿姨照顧，原告因上班無法經常請假，只能於星期假
        日與母親見面，惟當時原告母親狀況甚差，大部分時間
        因肝腎衰竭處於昏迷狀態，不曾提及其積欠被告債務，
        被告於原告母親死亡前並未以書面或電話向原告母親之
        親友通知其積欠債務未還，原告與原告母親又無同居共
        財關係，因此原告並不知悉原告母親有積欠債務之情形
        ，被告自原告母親死亡後至92年間向臺灣桃園地方法院
        （下稱桃園地院）聲請強制執行（案號：92年度執水字
        第24714號）前，並無任何書面或電話通知原告關於其
        與原告母親間有債權債務存在，被告請求強制執行之時
        點已超過原告得拋棄繼承或限定繼承期間，原告知悉該
        債務債權關係存在時，已無法向法院提出拋棄繼承或限
        定繼承之聲請。
      3.由原告負擔原告母親生前債務顯不公平：
        原告目前於漢民科技股份有限公司（下稱漢民公司）工
        作，每月收入約4萬元，原告與先生育有1女，原告與先
        生之收入並不足以支持每月食衣住行費用加上養育女兒
        的費用，因此原告除了漢民公司之工作外，另外需以推
        銷保險作為副業，如原告之收入及副業之傭金遭到強制
        執行，勢必造成全家經濟入不敷出，實不相瞞，因為此
        一債務之強制執行，原告家庭目前已瀕臨破碎邊緣，就
        被告取得的金錢數額言之，原告母親原始借貸每月需支
        付被告約2萬元的利息，加上未違約前償還之本金及之
        後拍賣的137萬1100元，全部已支付給被告之金額，即
        便未超過原始借貸之本金，相去亦不遠，惟因被告借貸
        之利息過高及契約當事人地位不平等下約定的貸款違約
        金，利上加利使得貸款餘額目前已遠超過原始本金，呈
        現本金越還越多，原告一輩子都還不清的現象，因被告
        與原告母親簽訂不平等的契約及修法前顯失公平的法律
        規定，原告需要終其一生償還不曾享受過的債務，此對
        原告來說並不公允。
      4.綜上，原告與原告母親並未同居共財關係、原告母親於
        死亡前住院期間精神狀況不佳，常陷於昏迷狀態而無法
        說明其生前有積欠被告債務，又被告於原告母親死亡前
        未對原告進行催收，亦未於限定繼承期限內對原告為催
        收，而原告財力不豐且瀕臨家庭破裂的狀態，且光該筆
        債務的利息及違約金部分每月約須支付2萬元，原告每
        月收入只有4萬元，執行原告薪水的3分之1並不足以償
        還利息及違約金，可見原告就算再努力工作也無法於有
        生之年還完，原告承擔該筆債務已造成家庭瀕臨破碎之
        結果，依民法繼承施行法第1之3條第4項之規定，於民
        法繼承篇修正施行後，應得以所得遺產為限負清償責任
        ，為此，爰依強制執行法第14條第1項規定，提起本件
        債務人異議之訴等語。並聲明：(一)確認被告對原告如桃
        園地院94年7月17日桃院興執92年執水字第24714號債權
        憑證（下稱系爭債權憑證）所載債權，於超過原告繼承
        訴外人陳春美所得遺產範圍外之請求權不存在。(二)本院
        100年度司執助字第2335號強制執行程序及桃園地院100
        年度司執字第30810號強制執行程序（下稱系爭強制執
        行事件程序）均應予撤銷。
二、被告則以：
  （一）原告並非未與被繼承人陳春美同居共財：
      1.原告稱其於83年間即離家求學，大學畢業後亦在外地工
        作租屋甚少與家人相聚，並提出其母陳春美之戶籍謄本
        為佐，然原告母親陳春美於82年間向被告申請房屋貸款
        時，即設籍於「桃園縣楊梅鎮○○○路○段220號」，直
        至90年3月22日始遷出，而原告原設籍於「中壢市○○
        里○○鄰○○○路594號」戶內（戶長為其父黃慶誠），
        於88年5月28日亦遷入「桃園縣楊梅鎮○○○路○段220
        號」戶內（原戶長為其祖母黃王香妹，90年11月14日死
        亡後由為其父黃慶誠繼為戶長），直至92年9月22日始
        遷出，原告母親於88年5月17日與原告父親離婚，卻直
        至90年3月22日始遷出於其時為原告祖母黃王香妹之戶
        內，倘若原告父母因感情不睦離異，原告母親名下亦有
        不動產何需設籍於原告祖母之戶內？顯見原告父母離婚
        後並非全然毫無接觸，且原告於起訴狀內亦自陳其係因
        學籍因素而設籍於中壢市，難謂其未與其母同住，而系
        爭債務之連帶保證人係原告父親黃慶誠，原告於繼承事
        實發生前均與其父親戶籍地相同，難以想像原告有何原
        因對於其母親之債務無從知悉，姑且不論其父母亦居住
        於桃園縣，按常理，學生在外地求學即使在外租屋，仍
        會定期返家與家人相聚，學期中課業繁忙，每年寒暑假
        豈有不回家之理？原告稱其未與母親同居應屬空言。又
        原告稱其母離婚後即搬離楊梅鎮之住所，然原告母親於
        離婚後卻仍將戶籍設於原告祖母之戶籍內，依通常情形
        ，原告母親名下既有不動產，為何不將戶籍設於自己之
        不動產內？且原告母親雖搬離原住所戶籍卻仍未遷出，
        相關文書仍會向原戶籍地址寄送，原告稱其母離婚後即
        搬離原住所後未與渠等聯繫等語顯與常理不合。
      2.依原告父親黃慶誠及胞弟黃敬淇之戶籍謄本觀之，訴外
        人黃慶誠現設籍於原告母親生前之戶籍地（即原告阿姨
        陳春枝戶內），訴外人黃敬淇於原告父母離婚後雖約定
        由父親黃慶誠監護，然其戶籍地卻始終與母親陳春美設
        於同處，原告稱其父母感情不佳並無往來等語恐與現實
        不符，又原告稱其於83至87年就讀元智大學間因課業繁
        重，在學校附近租屋未與家人同住，然自原告所提供之
        投保資料觀之，原告係自87年大學畢業後始投入就業市
        場，依此推知原告求學期間之生活費、學費等支出應係
        由其父母支付，原告僅以其在外租屋為由主張其因未與
        其母同居共財，顯無理由，原告雖提出戶籍謄本及扣繳
        憑單等證明其與陳春美未有同居之事實，然而戶籍謄本
        與居住地未必相同，雖繼承事實發生時原告已成年並離
        家工作，然原告並未說明其就業前之經濟來源，難認為
        其未曾與其母同居共財。
      3.系爭債務係原告母親陳春美於82年11月19日邀同原告父
        親黃慶誠為連帶保證人向被告借款，並提供系爭房地為
        擔保，然同一時間原告父親黃慶誠亦向被告申請貸款，
        並提供桃園縣楊梅鎮○○○路○段390巷45弄33號4樓房
        屋為擔保，依當時原告父親所有之不動產異動索引，原
        告父親於87年10月12日將該筆不動產售出，並於87年11
        月9日塗銷抵押權登記，原告父母取得上開兩筆不動產
        時間同一且位於同一棟大樓之4、5樓，不論渠等購屋目
        的係為自住或置產，均係增加家庭整體資產之行為，原
        告於大學畢業前並未有收入來源，且於家中經濟困頓之
        際仍可順利完成學業，難謂並未因此受有利益，縱使原
        告未與其母同居，亦難謂未與其母共財。
  （二）被繼承人陳春美死亡時原告是否知悉系爭債務？
      1.原告主張繼承發生時未與其母同居，且其母病重無法言
        語，並未提及系爭債務云云，然系爭債務之借款人及保
        證人為原告之父母，原告雖提出戶籍謄本及扣繳憑單稱
        陳春美死亡時未與原告同居，惟繼承事實發生時原告業
        已成年，且其母發病後均由原告帶其母至臺北就醫，業
        據原告阿姨陳欣濰到庭證述在卷，縱使未同居亦難認有
        何不能知悉之事由，此外，原告於其母死亡時已26歲，
        且尚未結婚，衡諸常理不可能對家中事務從不聞問，原
        告復兼職保險業，其母死亡後尚留有財產，其父又係系
        爭債務之連帶保證人，繼承事實發生後原告應有相當之
        智識能力查詢其母是否有積欠他人債務之情事，並辦理
        拋棄或限定繼承，原告未於法定期間內行使其拋棄或限
        定繼承之權利，難謂其未能於繼承時知悉其母負有債務
        一事不可歸責於原告本身，現行實務上繼承人因繼承而
        承受債務，屬無法獲悉且最常發生者，莫過於繼承人繼
        承被繼承人之保證契約債務，系爭債務乃被繼承人即為
        借款人之一般債務，且系爭債務逾期還款發生時間為86
        年，其時原告父母非但尚未離婚，原告亦已21歲，原告
        父母於系爭債務為債務人及連帶保證人受銀行催告還款
        ，必然戮力籌措款項甚或委託仲介出售名下不動產變現
        ，原告僅需稍加關心即可得知家中經濟狀況，原告既非
        限制行為能力人，亦非與家人感情不睦至互不往來，難
        以想像有何原因不知系爭債務。
      2.依據98年5月22日修正之民法繼承篇施行法第1條之3第4
        項之規定，繼承人需因不可歸責於己之事由或未與被繼
        承人同居共財於繼承開始時無法知悉繼承債務之存在，
        由其繼續履行繼承債務顯失公平者，始得依前開條文主
        張以所得遺產為限負清償責任，然繼承人若於繼承開始
        時即已知悉繼承債務之存在，復未於法定期間為拋棄或
        限定繼承，則繼承人等應對被繼承人之權利義務為概括
        之繼承，此乃法所明定，窺其立法旨意，乃認現代社會
        福利國家，應讓社會經濟弱者之生活能達一般人基本生
        活水準，並有消弭貧窮，改善提升其生活品質之作為義
        務，以保障憲法第15條之生存權，對於繼承開始時因不
        可歸責於己之事由或未共同生活，以致不知繼承債務存
        在者，因該繼承人對被繼承人之財產狀況無從完全知悉
        掌握，若承受繼承債務將影響其生存權或人格發展，為
        顯失公平，自不宜令繼承人就被繼承人債務負完全清償
        責任。是以，繼承人援引民法繼承編施行法第1條之3第
        4項之規定，主張以其所得之遺產為限，對被繼承人之
        債務負清償之責者，該繼承人必須符合「因不可歸責於
        己之事由或未同居共財」，於「繼承開始時無法知悉繼
        承債務之存在」，致未能於修正施行前之法定期間為限
        定或拋棄繼承，且「由其繼續履行繼承債務顯失公平」
        等要件時，繼承人始得主張之。
      3.原告於收受法院強制執行公文時曾致電被告銀行詢問系
        爭債務內容，並經承辦即本案被告訴訟代理人提供執行
        名義及分配表供參，被告曾詢問原告為何當初沒有辦理
        拋棄或限定繼承？原告稱：「不知道啊！那時候不懂，
        以為房子賣掉就沒事了…」，並告以「這些年我都在處
        理我媽媽的債務…」等語，顯見原告對於系爭債務應有
        所知悉，僅係因其不知法律而未能於法定期間內拋棄或
        限定繼承，原告於繼承發生時明知被繼承人留有債務，
        卻未依法拋棄或限定繼承，即應依當時法律就訴外人陳
        春美之債務為概括繼承，而無民法繼承編施行法第1條
        之3第4項之適用。
      4.至於原告於起訴狀內稱其母向被告申請之貸款逾期時，
        本金為186萬1187元，依當時系爭房地市值應高於積欠
        本金云云，又稱系爭債務於正常還款期間及拍賣抵押物
        後所得之金額應與其母對被告之債務本金相去不遠云云
        ，然依原告母親於82年間向被告借款時所簽立之借據，
        即已約定利息、違約金等計算方式，被告依借據約定向
        法院聲請支付命令並據以強制執行，乃法律上之權利，
        現所積欠之金額亦係依桃園地院分配表不足額請求，被
        告依執行名義行使債權於法並無不合，而原告稱被告未
        通知該筆債務致其未能於法定期間拋棄或限定繼承系爭
        債務等語，實倒果為因，民法繼承編施行法第1條之3第
        4項規定既未賦予繼承人得請求被繼承人之債權人於被
        繼承人死亡後一定期間內行使債權之權利，且系爭債務
        乃被告與被繼承人陳春美合意成立、再由原告及其他繼
        承人承受之消費借貸關係，乃被告之權利並非義務，故
        於系爭債權屆清償期且未罹於消滅時效以前，原告及其
        他繼承人等未連帶清償時，縱令被告得以行使此項權利
        而不行使，應無可歸責之理，且陳春美死亡一事，直至
        被告於92年間聲請強制執行查調渠等戶籍謄本時始知，
        原告竟稱被告未於渠等繼承人得依法拋棄或限定繼承之
        期間內通知其母對被告有債務尚未履行，致其無法依法
        拋棄或限定繼承，而認其不知債務為不可歸責顯屬無稽
        。
  （三）由原告繼續履行繼承債務並非顯失公平：
        原告主張其因未與其母同居共財於繼承發生時不知繼承
        債務之存在等語縱認有理由，由原告繼續履行繼承系爭
        債務亦非顯失公平，蓋由繼承人繼續履行繼承債務是否
        顯失公平應以繼承人與繼承債務發生之關連性為判斷之
        準據，亦即，若依被繼承人對繼承人之扶養狀況，與所
        負債務之金額相較，尚非顯然失衡者，皆係因繼承人之
        受有利益而影響被繼承人債務之清償，則非可認顯失公
        平，至若繼承人與繼承債務之發生並無關連、或繼承人
        對被繼承人財產狀況全然無涉，且依債務人之經濟狀況
        ，承受繼承債務將影響其生存權及人格發展者，若仍令
        繼承人就被繼承人債務負完全之清償責任，始屬顯失公
        平，原告之母陳春美向被告所申請之貸款係為建購住宅
        貸款，姑且不論原告是否曾經居住於其母所購之住宅，
        其母購置不動產乃增加家庭總體資產之行為，原告大學
        期間在外租屋，兼之私立大學學費所費不貲，而原告於
        父母經濟陷入困窘之際，無經濟來源卻仍得以完成學業
        ，可見原告就業前之生活費、學費均應由其父母支出，
        難謂原告並未受其母之扶養或因其受有利益，應不符合
        顯失公平之要件，且原告雖為受薪階級，然原告對第三
        人之薪資債權，本即限於非原告及其共同生活之親屬生
        活所必須者，始得強制執行，已考慮原告生活需要，不
        致造成其無法維持基本生活，則令原告就被繼承人陳春
        美之債務負完全之清償責任，尚不致影響其生存權及人
        格發展，並未有顯失公平之情事，應無民法繼承編施行
        法第1條之3第4項規定之適用。
  （四）依強制執行法第14條第1項之規定，債務人於按執行名
        義成立後，需有消滅或妨礙債權人請求之事由發生，始
        得向執行法院對債權人提起異議之訴，原告既無繼承編
        施行法第1條之3第4項之適用，自無從據以請求撤銷系
        爭執行程序，從而，原告依民法繼承編施行法第1條之3
        第4項及強制執行法第14條第1項等規定，訴請撤銷鈞院
        100年度司執助字第2335號及桃園地院100年度司執字
        30810號執行程序為無理由等語置辯。並聲明：原告之
        訴駁回。
三、兩造不爭執之事項：
  （一）原告繼承之系爭債務係原告母親陳春美於82年11月19日
        邀同原告父親黃慶誠為連帶保證人，向被告借款200萬
        元，並提供系爭房地為擔保。
  （二）原告母親自86年7月20日起未按期繳納貸款，尚積欠被
        告本金186萬1187元及利息、違約金，被告曾於92年8月
        14日向桃園地院聲請對陳春美之繼承人（含原告在內）
        聲請強制執行。
  （三）系爭債務計算至100年7月4日止，本金、利息及違約金之
        總和為352萬1706元。
  （四）原告之父母於88年5月17日離婚。
  （五）原告母親陳春美於91年7月3日死亡，原告並未於法定期
        間為拋棄或限定繼承。
四、本件之爭點為：原告是否未與陳春美同居共財，而於繼承開
    始時，無法知悉繼承債務之存在，致未能於法定期間為限定
    或拋棄繼承，且由原告繼續履行繼承債務是否顯失公平？
五、得心證之理由：
  （一）按民法繼承編於98年6月10日修正公布之第1148條第2項
        規定，繼承人對於被繼承人之債務，以因繼承所得遺產
        為限，負清償責任。又繼承在民法繼承編98年5 月22日
        修正施行前開始，繼承人因不可歸責於己之事由或未同
        居共財者，於繼承開始時無法知悉繼承債務之存在，致
        未能於修正施行前之法定期間為限定或拋棄繼承，且由
        其繼續履行繼承債務顯失公平者，於修正施行後，以所
        得遺產為限負清償責任，民法繼承編施行法第1條之3第
        4項亦定有明文。
  （二）經查，訴外人陳春美於於82年11月19日邀同原告父親黃
        慶誠為連帶保證人，向被告借款200萬元，並提供系爭
        房地為擔保，約定利息按被告訂定之基本放款利率加年
        息2.25％按月計付，逾期在6個月以內者，按上開利率
        10％，超過6個月者，按上開利率20％計付違約金，並
        約定清償期為102年11月19日，如有1期未履行視為全部
        到期，前開借款，僅繳付至86年7月20日即未履行，經
        被告於88年間向桃園地院聲請對陳春美、黃慶誠核發支
        付命令，命其2人應連帶給付186萬1187元，及自86年7
        月20日起至清償日止，按年息9.775計算之利息，暨上
        述計算方式之違約金獲准確定（案號：桃園地院88年度
        促字第9964號），因陳春美已於91年7月3日死亡，原告
        並未於法定期間為拋棄或限定繼承，被告於92年8月14
        日以前開支付命令為執行名義，向桃園地院民事執行處
        聲請對陳春美之繼承人（執行債務人原列陳春美，於執
        行程序進行中始於92年12月12日具狀改列繼承人為執行
        債務人）及黃慶誠為強制執行（案號：92年度執字第24
        714號），該次執行程序因拍賣無實益，債權人又未能
        查報債務人其他可供執行之財產，致未能全部受償，而
        依強制執行法第27條規定發給債權憑證而終結，嗣被告
        於100年5月6日，再持前開債權憑證為執行名義，向桃
        園地院民事執行處聲請強制執行（案號：100年度司執
        字第30810號），其中該院囑託本院民事執行處扣押於
        第三人南山人壽保險股份有限公司（下稱南山人壽）及
        漢民科技股份有限公司（下稱漢民公司）之薪資債權部
        分，已核發移轉命令（案號：本院100年度司執助字第
        2335號）等情，有本院民事執行處100年6月9日北院木
        100司執助德字第2335號執行命令及借據附卷可稽（見
        本院卷第9至14、38頁），且為兩造所不爭執，本院復
        依職權調取上開強制執行卷宗核閱無訛，堪可認定。
  （三）原告主張其與被繼承人陳春美並無同居共財之事實，業
        經證人即陳春美胞妹陳欣濰（原名陳春花）到庭證稱：
        陳春美從83年開始因為跟我姊夫黃慶誠吵吵鬧鬧，所以
        陸陸續續都有來跟我住，從87年開始都是跟我住，一直
        到他死亡，實際住的地址是「桃園縣龍潭鄉○○村○○
        路345巷67號2樓」，從88年到91年間陳春美與原告沒有
        同住，原告在臺北上班，一直住臺北，我只有看過原告
        1 次，那時是陳春美住院，陳春美在住院期間一直昏迷
        ，死亡前1年多斷斷續續有住院，原告就讀元智大學時
        期住校，大學畢業後就在臺北工作，住在外面，陳春美
        死亡後，喪事是他的先生處理的，辦喪事期間沒有聽原
        告說陳春美生前有債務的事情等語（見本院卷第60至62
        頁），核與證人即原告室友吳美娟證稱：我與原告是高
        中同學，在87年6月大學畢業後就一起在臺北市○○路
        租房子，我與原告住了1年左右，後來一起搬到臺北市
        ○○○路，也是租房子住，住了1年左右，再搬到南京
        西路隔壁幾間，住了2、3年，後來又搬到臺北市中興百
        貨後面的巷子，住了約2年，我們一起住到94年，後來
        原告回桃園工作，我們就沒有一起住，感覺原告與她母
        親不太常聯絡，原告跟我住在一起時，常提她父母感情
        的問題，但沒有提經濟狀況，辦喪事期間，沒有聽到原
        告提她母親欠銀行債務的事情等語（見本院卷第62、63
        頁）大致相符，參以原告於87年6月間自元智大學畢業
        後，於同年11月間起即先後任職於夏寶公司及漢民公司
        ，其89、90年度綜合所得稅結算申報書收執聯記載之住
        所係「臺北市大同區○○○路18巷6弄5號3樓」，有勞
        工保險被保險人投保資料表及89、90年度綜合所得稅結
        算申報書收執聯在卷可憑（見本院卷第21至23頁），堪
        信原告與其母親生前往來並非密切，原告於就讀大學期
        間開始乃至就業後，均在外租屋居住，原告主張其於繼
        承開始時，並未與陳春美同居共財致無從知悉系爭借款
        債務乙節，尚非無據。
  （四）又系爭債務係發生於82年11月19日，斯時原告（65年10
        月8日生）年約17歲，尚未成年，係設籍於「桃園縣中
        壢市○○○路594號」，嗣於88年5月28日遷入「桃園縣
        楊梅鎮○○○路○段220號」，再於92年9月22日遷入「
        桃園縣平鎮市○○街8巷18號14樓之2」迄今，有戶籍謄
        本在卷可稽（見本院卷第38頁背面），期間均未曾設籍
        於系爭房地，則其是否足以知悉陳春美提供系爭房地為
        擔保向被告借款一事，已非無疑，參以被繼承人陳春美
        為成年人有完全行為能力，一般而言其自身向銀行貸款
        之財務處理行為，未必會向子女主動告知，故縱原告於
        陳春美生前經常聯絡，亦未必知悉系爭債務存在之事，
        被告抗辯原告於繼承開始時，已年滿26歲，尚未結婚，
        僅需稍加關心即可得知家中經濟狀況，難以想像有何原
        因不知系爭債務，且原告曾告知以為房子賣掉就沒事了
        ，這些年都在處理系爭債務云云，尚乏積極事證足資佐
        證，難以採信。再者，系爭債務僅繳付至86年7月20日
        ，被告於88年間向桃園地院聲請對陳春美、黃慶誠核發
        支付命令獲准，然被告殆至92年8月14日始以前開支付
        命令為執行名義，向桃園地院民事執行處聲請對陳春美
        之繼承人（執行債務人原列陳春美，於執行程序進行中
        始於92年12月12日具狀改列繼承人為執行債務人）及黃
        慶誠為強制執行，業如前述，足見被告係92年間始發覺
        債務人陳春美死亡，方對原告及其他繼承人聲請強制執
        行，在此之前即陳春美於91年7月3日死亡後，乃至被告
        於92年8月14日聲請強制執行時，均尚不知悉陳春美已
        死亡之事實，而仍對之聲請強制執行，堪認縱使被告於
        陳春美死亡前有依其內部催收程序之規定對債務人等為
        催討行為之通知或送達，亦僅止於執行名義所載之債務
        人間，於上開桃園地院92年度執字第24714號執行事件
        以前均未對原告為任何催討系爭債務之意思表示甚明，
        故原告主張在上開執行事件發生時始知悉系爭債務之存
        在，衡情亦非無可能，加以上開通知文書均係向原告之
        父或母為送達，非向原告送達，而原告於就讀大學期間
        開始（87年6月畢業）乃至就業後，均在外租屋居住，
        與陳春美僅偶有聯絡，非往來密切，有如前述，且並無
        積極事證顯示陳春美或原告父親黃慶誠有將系爭債務之
        事告知原告，難認原告對於系爭債務必然知悉，是以，
        被告抗辯原告於繼承開始前，均與其父親戶籍地相同，
        難以想像原告有何原因對於其母親之債務無從知悉云云
        ，殊屬無據。
  （五）依上所述，原告與陳春美既未同居共財，且原告於繼承
        開始時無法知悉系爭債務之存在，致未能於法定期間為
        限定或拋棄繼承，復無證據可資證明原告曾因陳春美之
        系爭借款而受有任何利益，參以原告於96年5月12日即
        結婚另組家庭，育有1女，有戶籍資料在卷可查，倘認
        原告應繼續履行系爭債務，則原告努力多年所累積之存
        款或工作收入，於系爭債務全數清償前，有被隨時追償
        之虞，亦將影響原告之家庭經濟，及導致原告與配偶感
        情失和，而被告亦未舉出原告因繼承而受有其他財產上
        利益之證據，是以，若由原告繼續履行系爭繼承債務，
        確顯失公平，則原告主張以所得遺產為限，負清償責任
        ，核與民法繼承編施行法第1條之3第4項之規定尚無不
        合，準此，原告訴請確認被告就系爭債權逾陳春美遺產
        範圍部分對原告之請求權不存在，為有理由。
  （六）次按執行名義成立後，如有消滅或妨礙債權人請求之事
        由發生，債務人得於強制執行程序終結前，向執行法院
        對債權人提起異議之訴，強制執行法第14條第1項定有
        明文。查原告依98年6月10日修正民法繼承編施行法第
        1條之3第4項規定，以繼承陳春美遺產所得為限，對被
        告負清償責任等情，既經認定，則原告於系爭強制執行
        事件程序終結前，提起債務人異議之訴，請求撤銷系爭
        強制執行事件中對其所為之強制執行程序，自屬有據，
        至被告於系爭強制執行事件扣押原告於南山人壽及漢民
        公司之薪資債權部分，因已核發移轉命令並經合法送達
        ，該執行程序業經終結，業經本院核閱本院100年度司
        執助字第2335號執行卷宗查明屬實，原告自無從訴請撤
        銷，其此部分請求，尚屬無據。
六、綜上所述，原告依民法繼承編施行法第1 條之3第4項之規定
    ，訴請確認被告就系爭債權憑證所載債權，於超過原告繼承
    陳春美所得遺產範圍外之請求權不存在，及系爭強制執行事
    件就原告所為之強制執行程序，除已執行終結者外，應予撤
    銷，為有理由，應予准許，逾此範圍之請求，為無理由，應
    予駁回。
七、本件判決之基礎已臻明確，兩造其餘攻擊防禦方法及主張舉
    證，於判決結果不生影響，無一一審究之必要，附此敘明。
八、據上論結，本件原告之訴為一部有理由，一部無理由，依民
    事訴訟法第79條，判決如主文。
中    華    民    國   100    年    11    月    30    日
                  民事第二庭    法  官  鍾素鳳
以上正本係照原本作成。
如對本判決上訴，須於判決送達後20日內向本院提出上訴狀。如
委任律師提起上訴者，應一併繳納上訴審裁判費。
中    華    民    國   100    年    11    月    30    日
                                書記官  林玗倩